臺灣高雄少年及家事法院民事判決
111年度家小字第1號
原      告  蔡○○  

被      告  王○○即王○○


上列當事人間請求返還不當得利事件，本院於民國111年6月7日
言詞辯論終結，判決如下： 
    主  文
原告之訴駁回。
訴訟費用由原告負擔。
    事實及理由
壹、程序部分
一、按數家事訴訟事件，或家事訴訟事件及家事非訟事件請求之
    基礎事實相牽連者，得向就其中一家事事件有管轄權之少年
    及家事法院合併請求，不受民事訴訟法第53條及第248 條規
    定之限制。前項情形得於第一審或第二審言詞辯論終結前為
    請求之變更、追加或為反請求，家事事件法第41條第1 項、
    第2 項定有明文。復按離婚事件，為乙類家事事件，除另有
    規定外，適用家事訴訟程序之規定，家事事件法第3條第2項
    第2款、第37條定有明文。又家事法院受理家事事件法第2條
    所定乙類事件，與一般民事訴訟事件基礎事實相牽連者，如
    經當事人合意或法院認有統合處理之必要時，應許當事人合
    併提起或為請求之追加、反請求，至所謂「有統合處理之必
    要」，則由法院斟酌個案具體情形定之。另法院就家事事件
    法第41條第1 項至第3 項所定得合併請求、變更、追加或反
    請求之數宗事件，應合併審理、合併裁判；法院就前項合併
    審理之家事訴訟事件與家事非訟事件合併裁判者，除別有規
    定外，應以判決為之，家事事件法第41條第1 項、第2 項、
    第42條第1 項前段、第2 項分別定明文。查本件被告於本院
    請求原告返還代墊扶養費，原告則訴請改定兩造所生未成年
    子女王捷羽權利義務行使負擔之歸屬，並請求被告返還不當
    得利。經核原告上揭請求返還不當得利部分，屬一般民事事
    件，為避免就同一牽連相關之基礎事實分由不同法院處理，
    徒增當事人應訴之勞費與司法資源之耗費與重覆，有害於訴
    訟經濟、程序利益與正義，客觀上顯有統合處理、認定之必
    要，兩造亦均已就本案為陳述、辯論，並同意合意由本院處
    理（本院卷第141頁），為期統合處理家事紛爭，兼顧程序
    之迅速及經濟，自應由本院自行處理，先予敘明。
二、本件被告經合法通知，未於最末言詞辯論期日到場，核無民
    事訴訟法第386條所列各款情形，按照家事事件法第51條準
    用民事訴訟法第385 條第1 項前段規定，爰依原告聲請，由
    其一造辯論而為判決。
貳、實體部分　　
一、原告主張：兩造於民國109年10月間協議離婚，未成年子女
    由被告行使權利義務。兩造曾於被告請求原告返還109年9月
    10日至109年10月31日止，由被告代墊之未成年子女扶養費
    事件（即本院109年度家非調字1955號返還代墊扶養費事件
    ），於109年11月25日達成調解，原告同意於109年11月30日
    前給付新臺幣（下同）2萬元（下稱系爭調解）。兩造達成
    系爭調解後，原告返家自LINE軟體對話紀錄發現自己於109
    年9月14日、9月15日分別交付被告父親5,000元、15,000元
    合計2萬元（下稱系爭款項），以作為未成年子女109年9月
    份之扶養費，詎被告嗣後不承認收得該2萬元為扶養費，仍
    對原告強制執行系爭調解約定之扶養費用2萬元。而被告取
    得109年9月14日、9月15日之系爭款項，既認非扶養費，即
    屬無法律上原因而受有系爭款項之利益，爰依不當得利之法
    律關係起訴請求並聲明：被告應給付原告2萬元。
二、被告未於最後言詞辯論期日到場，惟曾於審理及具狀略以：
    兩造於離婚前即將未成年子女交予被告雙親照料，且每月需
    支付12,000元之保母費，而109年6月至同年8月份保母費合
    計24,000元均未支付予被告雙親，是被告父母收取原告交付
    之系爭款項後，被告以支付109年6月至同年8月份保母費為
    由，即由被告父母收取爭款項充為保母費，是被告收受系爭
    款項非無法律上理由。原告未能證明被告有何無法律上原因
    收取系爭款項，不能僅以事後對系爭調解內容反悔，而反指
    其於109年9月份給付之系爭款項為不當得利等語，資為抗辯
    。並聲明：原告之訴駁回。
三、得心證理由
（一）不當得利依其類型可區分為「給付型之不當得利」與「非
      給付型不當得利」，前者係基於受損人之給付而發生之不
      當得利，後者乃由於給付以外之行為（受損人、受益人、
      第三人之行為）或法律規定或事件所成立之不當得利。在
      「給付型之不當得利」應由主張不當得利返還請求權人（
      受損人），就不當得利成立要件中之「無法律上之原因」
      （即其給付欠缺目的）負舉證責任。苟負舉證責任之受損
      人無從證明其主張為真正，縱不負舉證責任之受益人就其
      主張之事實不能證明或陳述不明、或其舉證尚有疵累，仍
      難認受損人已盡其舉證之責，自不得為其有利之認定。　
      　
（二）再按家庭生活費用，除法律或契約另有約定外，由夫妻各
      依其經濟能力、家事勞動或其他情事分擔之。民法第1003
      條之1第1項定有明文。次按父母於婚姻關係存續中對於子
      女共同行使親權，子女之保護教養費用屬於家庭生活費用
      之一部，即家庭生活費用不限於夫妻間之扶養費用，尚包
      括子女之生活及教養費用，為當然之解釋，是所謂家庭生
      活費用，乃以夫妻為中心而維持家庭共同生活所必要之費
      用，包括日常之衣食住行、醫療、娛樂、對子女之養育等
      生計費用，又在家庭中，夫妻各具有獨立、自由、平等之
      人格，對於婚姻生活共同體之繼續維持，均有責任，應共
      同分擔家庭生活費用，當負有支付義務之一方未為支付或
      支付不足時，夫或妻之一方自得向他方為包括子女生活教
      養費用在內之家庭生活費用之請求。至於夫妻及父母對於
      未成年子女之扶養義務，應係生活保持義務，即以配偶對
      造及未成年子女之扶養需要狀態、不可缺之需要為標準，
      即配偶以對造、父母以其子女之生活為自己生活之一部而
      保持。故而夫妻如婚姻關係存續中，共同生活期間，應就
      包含子女扶養費在內之家庭生活費用，各依其經濟能力、
      家事勞動或其他情事分擔之。再者，共同生活期間，由夫
      妻共同支付家庭生活費用屬常態，是以夫妻之一方主張他
      方在共同生活期間，全未支付家庭生活費者，自應由其就
      共同生活期間家庭生活費用全部均由其一人支出之事實，
      負舉證之責，而不應轉由他造就其有支出家庭生活費負責
      舉證，否則舉證責任之分配顯失公平。此外，父母共同生
      活期間，共同負擔並相互協力完成扶養未成年子女之義務
      ，本屬常態，其以勞力或金錢方式履行均無不可，是以，
      一方若無法舉證由其單獨負擔未成年子女扶養費，甚者，
      他方已舉證以其勞力或金錢為分擔時，即無一方替他方代
      墊扶養費之情形，自無不當得利可言。
（三）兩造於109年10月7日離婚並於當日約定未成年子女權利義
      務負擔行使由被告擔任乙節，有兩造戶籍資料一份可憑（
      本院卷第127頁、第131頁），又原告主張其於109年9月14
      日、9月15日分別交付被告父親5,000元、15,000元合計2
      萬元之系爭款項乙節，為被告所不爭執（本院卷第141頁
      ），並有原告與被告及被告父親LINE軟體對話紀錄各一紙
      可查（本院卷第155頁、第159頁），均可堪信為真實。至
      原告主張被告受領系爭款項並無法律上原因，為被告所否
      認，據上開說明，即應由原告就此舉證以實其說。然原告
      就此僅泛稱：其於9月份給付被告系爭款項，被告卻依據
      系爭調解內容，對原告強制執行系爭調解約定之扶養費用
      2萬元，是9月份給付之系爭款項係重複多給云云（本院卷
      第143頁），從而原告僅能證明曾交付被告雙親系爭款項
      ，並未證明被告領受系爭款項而獲有利益，亦未證明被告
      有何無法律上原因領受該系爭款項，是原告請求是否有據
      ，實甚有疑。
（四）再者，兩造於109年10月7日離婚，是原告於109年9月14日
      、9月15日交付系爭款項予被告父親時，兩造尚未離婚，
      並就原告與被告父親LINE軟體對話紀錄以觀，二人約定就
      交付「小孩的錢」而約定見面事宜（本院卷第155頁），
      足見原告交付之系爭款項為未成年子女之扶養費，而除非
      兩造就未成年子女之扶養費有特別約定如何負擔外，否則
      關於未成年子女扶養費即應屬家庭生活費用之一部。而兩
      造於109年9月14日、9月15日時，尚未對家庭生活費用之
      負擔為任何協議，是兩造婚姻期間未成年子女之扶養費即
      應屬家庭生活費用之一部分，兩造自應依上揭法律規定，
      各依其經濟能力、家事勞動或其他情事定其包含未成年子
      女扶養費在內等之家庭生活費用之分擔方式，並無一方應
      固定分擔若干，或無為一方代他方墊付，即屬一方必受有
      損害可言。本件原告主張交付被告子女之扶養費，足推未
      成年子女斯時係由被告照護，即被告仍有以勞力分擔扶養
      未成年子女之義務而分擔家庭生活費用，並非毫無分擔。
      再原告亦主張被告斯時收入不穩（本院卷第159頁），是
      依兩造當時經濟能力強弱分擔，難認原告已超過其應負擔
      部分而有代墊之情，亦難據此認被告獲有免履行扶養義務
      之利益。準此，原告未舉證於交付系爭款項時，兩造已就
      家庭生活費用有約定分擔方式或比例，是其交付系爭款項
      作為未成年子女扶養費，並無必然超過其應負擔之部分而
      有為被告代墊之情事。再原告亦未能證明被告有收受系爭
      款項、收受系爭款項不具法律上原因，根據上述說明，被
      告即無庸證明其所辯是否屬實。從而，原告主張於109年9
      月14日、9月15日交付系爭款項，被告因此獲有利益且無
      法律上原因，洵非可採。
四、綜上，原告依民法第179條不當得利之規定，請求被告給付
    原告2萬元，為無理由，應予駁回。
五、本件事證已臻明確，兩造所提其餘攻擊防禦方法及證據，經
    本院審酌後，核與本件判決結果不生影響，爰不一一論述，
    附此敘明。
六、據上論結，本件原告之訴為無理由，依家事事件法第51條，
    民事訴訟法第78條，判決如主文。 　　　
中　　華　　民　　國　　111 　年　　6 　　月　　23　　日
                  家事第二庭  法  官　劉熙聖
以上正本係照原本作成。
如對本判決上訴，須於判決送達後20日內向本院提出上訴狀。如
委任律師提起上訴者，應一併繳納上訴審裁判費。　　　　　　
　　　
中　　華　　民　　國　　111 　年　　6 　　月　　23　　日
                              書記官  机怡瑄